【裁判字號】    98,上訴,2465
【裁判日期】    980924
【裁判案由】    山坡地保育利用條例
【裁判全文】
臺灣高等法院刑事判決                98年度上訴字第2465號
上  訴  人
即  被  告  乙○○
上  訴  人
即  被  告  丙○○
上列二人共同
選任辯護人  李秋銘律師
            黃金亮律師
上列上訴人因山坡地保育利用條例案件，不服臺灣宜蘭地方法院
98年度訴字第85號，中華民國98年5月12日第一審判決（起訴案
號：臺灣宜蘭地方法院檢察署97年度偵字第4122號），提起上訴
，本院判決如下：
    主  文
原判決撤銷。
乙○○、丙○○均無罪。
    理  由
一、公訴意旨略以：被告乙○○經營砂石廠，為一利企業社之負
    責人，向甲○○承租位於山坡地保育區林業用地之宜蘭縣南
    澳鄉○○段1135地號土地，作為一利企業社之廠區，並從事
    挖土機駕駛工作。被告丙○○則為砂石車司機，負責在一利
    企業社廠區載運砂石。乙○○與丙○○均明知上開土地為山
    坡地保育區林業用地，不得擅自從事採取土石，竟基於犯意
    聯絡，趁清理山溝之機會，於97年9月9日上午10時許，在廠
    區後方之山溝，由乙○○駕駛挖土機挖取土石，並放置在由
    曾員駕駛之車牌號碼720-TC砂石車車斗，載運二車土石至廠
    區內之洗石機處，並倒入洗石機內洗石出售，經警獲報到場
    採取監控動作而查悉上情，因認被告乙○○、丙○○違反山
    坡地保育利用條例第10條、第9條第4款之規定，應依同條例
    第34條第1項之規定處罰云云。
二、不能證明被告犯罪或其行為不罰者，應諭知無罪之判決，刑
    事訴訟法第301條第1項定有明文。
三、本件公訴人認被告涉犯上開犯行，無非以被告乙○○、丙○○於警詢及偵查中之供述；證人林萬寶、陳志遠、陳維敏偵
    查中之證述、監視畫面翻拍照片及勘驗筆錄、證人甲○○提
    供之山溝照片及現場圖、宜蘭縣南澳鄉公所之會勘紀錄及相
    關資料、土地登記第二類謄本、行政院農業委員會97年11月
    5 日農授水保0000000000函暨附件等件為憑。訊據被告乙○○、丙○○矢口否認上開犯行，被告乙○○辯稱：僅係受甲○○之託清理山溝，堆置在旁做為水溝牆，並未採取該處土
    石，至於載運至一利企業社之土石，係堆置於山溝旁，該處
    之土石原為一利企業社所有云云；被告丙○○則辯稱：伊係
    受雇於偉陽股份有限公司，僅受指示前往一利企業社工作，
    依被告乙○○之指揮載運砂石，不知土石何人所有，亦不知
    該處屬於山坡地保育區林業用地云云。經查：
（一）宜蘭縣南澳鄉○○段1135地號之土地為證人甲○○所有，
      屬山坡地保育區林業用地，有土地登記第二類謄本（偵卷
      16至17頁）、行政院農業委員會97年11月5日農授水保000
      0000000函暨附件（偵卷第30至31頁）在卷可參。被告乙○○、丙○○於97年9月9日上午10時許，在該處土地上採
      取土石之事實，業據被告乙○○、丙○○坦承不諱，且有
      證人即查緝本件之員警林萬寶、陳志遠、陳維敏於偵查中
      之證述可參，復有宜蘭縣政府警察局蘇澳分局澳花派出所
      現場勘察報告（偵卷第52頁）、台灣宜蘭地方法院檢察署
      98年2月2日勘驗筆錄（偵卷112至113頁）、南澳鄉公所會
      勘記錄暨會勘照片3張（警卷第28至29頁）、現場照片40
      張（警卷第32至51頁）、監視畫面翻拍照片16張（偵卷60
      至63頁）、現場圖（偵卷64頁）及現場照片5張（偵卷65
      至67頁）附卷可稽。
（二）惟按山坡地保育利用條例第34條第1項係刑法第320條第2
      項竊佔罪之特別規定，必以無正當權源而在公有或他人山
      坡地上擅自墾殖或設置工作物，始得成立，如已得所有人
      之同意，或其他原因對該山坡地有正當使用權源時，縱違
      反約定使用方法而設置工作物，亦與「擅自」之要件不符
      ；且該條之處罰對象，除擅自設置工作物外尚包括擅自墾
      殖在內，如山坡地經營或承租人僅因「未經所有人同意」
      逾越約定使用方法超限利用而為墾殖時，即遽依該條規定
      論斷，顯與該條例之立法意旨有違，此觀該條例第16條、
      第25條、第35條對超限利用之規定自明，最高法院84年度
      台上字第3674號裁判要旨參照。山坡地保育利用條例第34
      條第1項之規定，固重在保護山坡地，防止濫墾、濫建。
      但亦含有竊佔罪之本質，以未經土地所有權人同意，或對
      該山坡地無使用權源，竟擅自墾殖或開發經營為要件，故
      如對該山坡地有使用權，或經土地所有權人或對該山坡地
      有占有使用權人之同意而開發經營，即與該條項之構成要
      件有間，此觀該條將「公有」及「他人之山坡地」併列，
      但並不及於「自己所有之山坡地」，及同條例第廿五條、
      第卅五條之規定自明（87年度台上字第1229號）。經查：
  １、系爭宜蘭縣南澳鄉○○段1135地號之土地為證人甲○○所
      有，有土地登記第二類謄本附卷可稽，又被告乙○○於96
      年7月31日與甲○○訂立土地租賃契約書，由被告乙○○
      承租甲○○所有宜蘭縣南澳鄉○○段1125、1135地號土地
      ，並約定承租期間自96年7月21日起至98年7月20日止，為
      期二年，有土地租賃契約書可稽，並據證人甲○○於原審
      證述在卷，是被告乙○○為系爭澳花段1135地號土地之承
      租人堪可認定。證人甲○○於原審已到庭証稱：伊將土地
      出租給一利企業社使用，在口頭或契約中並無限定使用的
      方式、範圍，伊有同意一利企業社在承租土地上堆積土石
      ，契約或口頭上無約定一利企業社不可在承租土地上採土
      石，一利企業社就承租土地有全部的使用權利，一利企業
      社有在你承租土地上堆置土石100多萬噸，97年9月7日當
      時伊看新聞，有強烈颱風來襲，伊請被告乙○○幫忙清理
      山溝，以保護土地。伊要被告乙○○把山溝清起來的土石
      在左岸做擋水牆。當天做擋水牆如果有剩下的土石，給乙○○自行處理，因為一利企業社有砂石掉在水溝，而且挖
      水溝要工錢，乙○○沒有要我工錢，我就讓他自己處理砂
      石。颱風後有去看，擋水牆已經做好。如果開挖山溝的土
      石做擋水牆，之後還有剩下的話，伊不會反對乙○○把剩
      下的土石運到他的砂石場內，因為運砂石也要工錢，而且
      乙○○沒有跟我要工錢。伊不認為被告竊取或採取土石等
      語。核與被告乙○○於警詢時即供稱：是地主甲○○於97
      年9月7日告知因颱風要來了，要整理山區的水溝，伊就於
      97年9月9日至該處整理之情節相符，是被告乙○○於97
      年9月9日至系爭澳花段1135地號整理山溝，係應地主甲○○之要求，應堪認定。被告乙○○既係系爭土地之承租人
      ，復應地主甲○○之要求至系爭澳花段1135地號整理山溝
      ，即與無正當權源而在公有或他人山坡地上擅自墾殖之情
      形不相符合。
  ２、雖證人甲○○於第一次警訊時證稱：被告乙○○並無告知
      欲如何處理清理山溝後所餘土石，伊僅同意被告乙○○來
      清山溝，伊以為被告乙○○會將所挖出之土石放在旁邊，
      不知道被告乙○○將土石載往一利企業社等語。於偵查中
      亦證述：伊沒有告知被告乙○○將所清除之土石讓被告乙○○自行處理，伊是告訴被告乙○○將挖起來的土石堆到
      左岸，伊不知被告乙○○將清除砂石載運至一利企業社洗
      石機洗石等語。證人甲○○所述上開情節縱係屬實，然查
      ，被告乙○○整理系爭土地山溝，係應地主甲○○之要求
      ，已與竊占罪係乘他人不知而佔有之要件不合；縱被告乙○○違反約定使用方法而採取部分土石，亦與「擅自」之
      要件不符，且依上開最高法院裁判要旨，如山坡地經營或
      承租人僅因「未經所有人同意」逾越約定使用方法超限利
      用而為墾殖時，即遽依山坡地保育利用條例第34條之規定
      論斷，顯與該條例之立法意旨有違，是被告乙○○所為顯
      與山坡地保育條例第34條第1項規定之要件不合。被告丙○○係受乙○○之指示至系爭地點載運土石，被告乙○○
      所為與山坡地保育條例第34條第1項規定之要件不合，被
      告丙○○亦無從以該罪相繩。
（三）另按水土保持法為山坡地保育利用條例之特別規定，依特
      別法優於普通法之法律競合關係，應優先適用水土保持法
      之規定論處。（最高法院91年度台上字第6819號裁判要旨
      參照）；又按水土保持法第32條第1項之在公有或私人山
      坡地內未經同意擅自墾殖、占用或從事開發、經營或使用
      ，致生水土流失或毀損水土保持之處理與維護設施罪，為
      實害犯，以發生水土流失或毀損水土保持之處理與維護設
      施之結果為必要；另同法第33條第3項前段之違反於山坡
      地採取、堆積土石，應先擬具水土保持計畫，送請各該目
      的事業主管機關會同主管機關核定並監督實施之規定，未
      先擬具水土保持計畫，致生水土流失罪，亦為實害犯，也
      以發生水土流失之結果為必要（最高法院93年度台上字第
      455號裁判要旨參照）。經查，本件依卷附現場照片，尚
      無從認定被告二人所為有致生水土流失或毀損水土保持之
      處理與維護設施之結果。縱認甲○○與被告乙○○未先擬
      具水土保持計畫而有違反水土保持法第33條第1項第2款規
      定，惟違反該條，係屬行政罰，此外，公訴人亦未舉證被
      告二人所為有致生水土流失或毀損水土保持之處理與維護
      設施結果之積極證據，亦難令被告二人應負水土保持法之
      相關刑責。
四、綜上所述，被告二人所為與山坡地保育利用條例第34條之要
    件尚有未合，亦查無被告二人違反水土保持法相關刑責，自
    應為被告二人無罪之諭知，原審疏未審酌上開要件，尚有未
    洽，被告執此上訴，應認為有理由，爰由本院撤銷原判決，
    為被告二人無罪之諭知
據上論結，應依刑事訴訟法第369條第1項前段、第364條、第301
條第1項判決如主文。
本案經檢察官許仲瑩到庭執行職務。
中    華    民    國    98    年    9     月    24    日
                  刑事第六庭  審判長法  官  林堭儀
                                    法  官  張明松
                                    法  官  吳淑惠
以上正本證明與原本無異。
如不服本判決，應於收受送達後10日內向本院提出上訴書狀，其
未敘述上訴之理由者並得於提起上訴後10日內向本院補提理由書
（均須按他造當事人之人數附繕本）「切勿逕送上級法院」。
                                    書記官  陳雅加
中    華    民    國    98    年    9     月    30    日


司法院資訊處製作；財團法人民間司法改革基金會備份。
